臺灣高等法院高雄分院刑事判決　　　　 94年度上訴字第221號
上　訴　人
即　被　告　丁○○
選任辯護人　柳聰賢律師
選任辯護人　許瑜容律師
上列上訴人即被告因偽造有價證券案件，不服臺灣高雄地方法院
92年度訴字第1496號中華民國93年11月30日第一審判決（起訴案
號：臺灣高雄地方法院檢察署92年度偵字第1128號），本院判決
如下：
     主  文
原判決撤銷。
丁○○共同連續意圖供行使之用而偽造有價證券，處有期徒刑
年貳月。
偽造如附表一所示之支票貳拾貳張均沒收。
     事  實
一、丁○○前於民國90年5 月間，因所經營之光邑國際開發股份
    有限公司（設高雄市苓雅區○○○路149 號）資金周轉不靈
    ，適於公司內見其公司職員乙○○使用其胞弟丙○○之支票
    一紙支付保險費，遂委請乙○○向其胞弟丙○○借用支票，
    以供其公司資金周轉之用。乙○○乃於同年5 月間某日，未
    經丙○○同意，即趁丙○○當兵不在家之便，意圖不法之所
    有，在高雄市○鎮區○○街81號3 樓住處丙○○房間內徒手
    竊取丙○○所有空白支票22張（高雄區中小企業銀行000
    00000000000號帳戶，支票號碼：ＫＬＡ000
    0000號至ＫＬＡ0000000號）及丙○○之印章一
    枚（乙○○所涉親屬間竊盜罪，業經丙○○撤回告訴，經臺
    灣高雄地方法院檢察署檢察官為不起訴處分），嗣乙○○取
    得該支票及印章後，旋告知丁○○該等支票及印章係其未經
    丙○○同意而竊取之贓物後，將之交由丁○○收受。丁○○
    與乙○○均明知並未得丙○○之同意或授權，竟共同意圖供
    行使之用，基於偽造有價證券概括之犯意，自90年6 月16日
    起迄90年10月20日止，在其公司內以盜用上開丙○○印章蓋
    其印文，由丁○○或乙○○填具其餘票載事項（發票日期及
    面額如附表一所示）之方法，而連續偽造以丙○○為發票人
    之支票22紙，並交付予公司往來之廠商或向人借款後為押票
    或換回丁○○交付他人之客票而行使之，嗣前開偽造之支票
    陸續經提示遭退票後，經丙○○報警而循線查獲上情。
二、案經高雄市政府警察局新興分局報請臺灣高雄地方法院檢察
    署檢察官偵查起訴。
    理  由
一、訊據被告丁○○固坦承以被害人丙○○名義為發票人簽發前
    開22紙支票並行使等事實，惟矢口否認有何偽造有價證券及
    收受贓物犯行，並辯稱：我只是跟乙○○借票，她也同意，
    我沒有叫她去偷來，乙○○只說他弟弟沒有作生意，我問她
    可否借我使用，且在90年9 月份間時，大家都還很和諧的一
    起整理倉庫，更足證支票係借用云云。惟查：
（一）系爭22張支票之申請人為丙○○，並非乙○○本人，此為
      被告所明知，乙○○亦有向被告表示系爭支票為其弟弟丙○○所有，而被告係在公司看到乙○○在開票，被告才向
      乙○○借用系爭支票，此為被告所自承（見原法院93年11
      月19日筆錄），而被告在使用系爭22張支票時均未經支票
      持有人丙○○本人之同意，亦可認定。是本件關鍵乃在於
      乙○○將於系爭張丙○○申請的支票交付予被告時，被告
      是否知悉乙○○並未獲得其弟丙○○之同意或授權。
      1.證人丙○○證稱從未將其申請的支票交由乙○○保管，
        亦未授權其姐乙○○可以使用伊之支票，此業據證人丙○○到庭結證稱：「（問：支票本放那裡？）答：放在
        抽屜。（問：乙○○知道你放在抽屜）？答：我房間只
        有一個抽屜，她不會隨便拿我的東西。（問：乙○○以
        前有無拿過你的支票去用？）答：我在當兵時她來會客
        時跟我說，要跟我借一張支票去付保險費。（問：乙○○跟你借幾次支票？）答：就只有1 次。（問：乙○○
        以前有無拿你的票去用沒有跟你說？）答：沒有。（問
        ：你有交支票給乙○○保管？）答：沒有，我會把我的
        東西放在抽屜。（問：有授權給乙○○可以隨時使用你
        的支票？）答：沒有。（問：這次乙○○拿你的支票本
        出去用時，你是否知道，如何知道？）答：她拿支票時
        我不知道，一直到支票退票有人跟我討錢時我才知道。
        （問：從來沒有授權給乙○○隨時可以使用支票？）答
        ：是。（問：何時當兵？）答：90年5 月9 日到6 月15
        日，我當35天的替代役。（問：乙○○何時會客說要用
        你的票？）答：不記得了，我只記得是在我當兵的時候
        。」等語明確（參原法院卷第216 至219 頁93年11月19
        日筆錄）。
      2.證人乙○○亦到庭結證稱：「丙○○的票放在那裡？）
        答：在丙○○房間的抽屜內，沒有上鎖。（問：可以隨
        時拿丙○○的票使用？）答：第1 次是因為要繳保險費
        ，我有跟丙○○說要用他的票。（問：如何得到丙○○
        同意？）答：丙○○在當兵時我去會客時跟他說的，他
        答應後，我才回來用他的票。（問：丙○○有無把支票
        本及印鑑交給妳保管？或授權妳使用？）答：沒有交給
        我保管，也從來沒有授權給我使用。（問：平時可以自
        由的拿丙○○的票使用？）答：丙○○不讓我用。（問
        ：為何事後要拿票給老闆使用？）因為我拿票去公司要
        付保險費時，剛好被老闆看到，業務員是老闆的好朋友
        ，當時業務員還沒來，老闆就問我妳怎麼會有票，我說
        是弟弟丙○○的，老闆叫我回去拿來借他用，我跟他說
        不可以，因為這張是我經過我弟弟同意的，其他的票沒
        有經過弟弟，後來老闆跟我說他要付公司的支出，而且
        跟我保證沒有問題，老闆一直叫我回去拿票，還載我回
        去拿票，我就直接回去拿支票及印章，從我家出來時交
        給老闆。（問：拿票給被告時，有無告訴被告，妳沒有
        經過弟弟的同意？）答：我有告訴他，他也知道弟弟在
        當兵。（問：事後開票，都是被告自己開立，有無告訴
        妳？）答：剛開始前幾張他有告訴我，後來都是他自己
        開的，但有幾張他叫我幫他填金額，其餘的他都自己私
        底下開出去，等我發現時都已開完。（問：何時使用丙○○支票付保險費？）答：在我弟弟當兵時。」等語明
        確。（參原法院卷第220 至225 頁93年11月19日筆錄）
        ，依證人乙○○之證述內容，足見丙○○從未將系爭支
        票交由伊保管或授權伊使用，而伊將系爭支票交付予被
        告時，亦告訴被告伊拿系爭支票並沒有經過其弟弟丙○○的同意。
      3.本件丙○○係於88年12月21日領用支票，領用張數25張
        。其中22張即如主文所示ＫＬＡ0000000 號至ＫＬＡ0
        000000號均為被告或乙○○所簽發，其餘3 張第1 張Ｋ
        ＬＡ0000 000、面額3,500 元為證人丙○○所自行簽發
        、發票日為88年12月24日，第2 張ＫＬＡ0000000 、面
        額6,000 元、發票日為89年1 月12日係丙○○之女友黃
        雅慧開立，並由黃雅慧背書，此亦證人丙○○到庭結證
        屬實。而第3 張支票票號ＫＬＡ0000000 、面額6,000
        元、發票日為90年5 月20日，此為乙○○經由丙○○同
        意所簽發，此亦據證人乙○○、丙○○到庭結證屬實，
        並有高雄區中小企業銀行（灣內分行）92年7 月9 日函
        所附之支票影本及領用支票紀錄查詢單1份在卷足憑。
        整本25張之支票，證人乙○○僅使用1張，被告所辯該
        本支票簿均係證人乙○○在使用云云，顯然與事實不符
        。
      4.證人乙○○使用之前揭支票係徵得當時在服役的丙○○
        同意，始為簽發使用，此業據證人乙○○、丙○○證述
        明確，而丙○○之服役日期為90年5 月9 日至同年6 月
        12日，此亦有高雄市前鎮區公所92年7 月7 日函所附之
        兵籍資料查詢1 份附卷可稽，是乙○○所簽發之ＫＬＡ
        0000000 號支票之發票日為90年5 月20日，此確在證人
        丙○○服役期間無誤，並無被告所指乙○○於丙○○服
        役前即已開票之情形，證人乙○○、丙○○之證詞應屬
        可採。
（二）被告固辯稱係向乙○○借票云云，辯護人則以乙○○與丙○○是姐弟關係，況乙○○之前有使用過蔡正憲的票，在
      這種情形下，被告自會相信乙○○係經丙○○同意使用支
      票等為被告辯護。
      1.惟經原法院詢問被告：（問：知道票主不是乙○○本人
        ？）答：我知道，乙○○有跟我說是他弟弟的。（問：
        使用支票有幾年經驗？）答：從70幾年開始陸續使用支
        票。且被告前於73、74年間有多次違反票據法前科紀錄
        ，是以被告之經驗應極了解支票作為替代現金之支付工
        具，支票發票人所應負之絕對付款責任，及若有退票紀
        錄對個人信用紀錄之損害嚴重性，然而被告仍明知支票
        非乙○○所有，卻於未獲支票所有人丙○○之同意或授
        權情形下，擅自使用丙○○之印章開立支票，謂其無偽
        造支票之犯意，不合常理。
      2.又乙○○與丙○○固係姐弟關係，然乙○○取走前開22
        紙支票並未經過丙○○之同意，已經乙○○與丙○○於
        警偵訊及原法院審理中均陳述明確，況被告固辯稱係向
        乙○○借票，然其均未陳述乙○○有向其說有獲得弟弟
        同意，是如何能以姊弟關係即等同當然同意使用支票，
        以1 次授權使用支票即代表永遠之授權，被告及辯護人
        前開所辯，實均不合常情與社會交易習慣。
      3.被告當時生意失敗週轉失靈，此為被告所自承，其若係
        向乙○○借票，則雙方自應有如何返還之約定，又該支
        票既非乙○○所申請，而係乙○○之弟丙○○所有，豈
        有未於丙○○90年6月12日退伍後，向支票持有人確認
        之理？其明知該支票並未經丙○○本人授權之情，乃甚
        為明顯。
（三）另本件乙○○擅自取走支票之時間，依被告所提之付款簽
      收簿及丙○○當兵時間推斷，故應係於90年5 月間某日，
      而非乙○○於警偵訊所述之90年6 月15日，惟乙○○第1
      次接受警詢之時間係於91年11月8 日，距離渠盜取支票之
      時間已時隔1 年有餘，而記憶會隨時間經過有模糊、不清
      ，均乃人情之常。又被告所辯，在90年9 月份間時，大家
      都還很和諧的一起整理倉庫，更足證支票係借用云云，然
      乙○○、丙○○與被告於90年9 月間時仍保持友好之關係
      ，或係由於當時持票人尚未追討債務，其2 人尚不了解事
      情之嚴重性，或係由於其2 人仍相信被告會解決此問題，
      或係由於其他等等因素，惟此與被告係借用或盜用支票均
      無絕對之必然關係，是無論是乙○○所述之時間點不清或
      是乙○○與丙○○其後仍與被告保持友好關係，均不足以
      影響其2 人證詞之可信性，被告與辯護人空言否認證人證
      詞之可信性，不足採之。
（四）被告之選任辯護人請求函查證人丙○○之銀行帳戶承辦人
      黃雅慧之年籍住所資料並予傳訊，惟經本院函玉山銀行北
      高雄分行查詢結果，因黃雅慧於該分行改組後未留任，無
      法提供其相關資料，有該分行94.4.28 日函附本院卷可按
      ，自無從傳訊。
（五）又本案證人丙○○雖於期間曾發現其支票及印章遭竊用，
      但因其於退票後始前往銀行欲申辦掛失止付，惟銀行以已
      經退票，不能再行掛失為由拒絕辦理，經證人丙○○供述
      在卷，並非證人未辦理掛失止付。再證人丙○○因對支付
      命令、存證信函未提出異議或支票被偽造之答辯，但證人
      係因被告答應代為解決之故，並非承認出借支票，而證人
      丙○○何以於提出告訴時，將其前借與其姊即證人乙○○
      使用之票號第ＫＬＡ0000000 號支票亦列入被被告偽造之
      支票一節，證人丙○○供述因遭竊用之支票達20餘張，故
      一時混淆而亦誤為列入等語，是均不能為被告有利之認定
      。
（六）綜上所述，被告明知乙○○未取得丙○○之同意或授權，
      仍於90年5 月間某日，收受乙○○擅自拿取之前揭支票及
      印章，自行載入面額、發票日期、蓋用「丙○○」之印章
      、印文，表示丙○○為發票人之犯行，已甚顯明。而證人
      乙○○亦明知其情，竟將竊得之支票、印章交與被告偽造
      ，並填寫其中多張支票金額及日期交由被告該用丙○○印
      章，其與被告間有犯意聯絡即行為分擔無疑。從而，本件
      事證明確，被告犯行堪以認定。
二、核被告丁○○所為，係犯刑法第349 條第1 項之收受贓物罪
    、及同法第201 條第1 項之偽造有價證券罪。其偽造有價證
    券部分與乙○○有犯意聯絡及行為分擔，皆為共同正犯。其
    盜用「丙○○」印章後盜用該印文，均係偽造有價證券之部
    分行為，又其行使偽造有價證券之低度行為，應為偽造之高
    度行為所吸收，均不另論罪。其先後多次偽造有價證券，時
    間密接，犯罪構成要件相同，顯係基於概括犯意為之，為連
    續犯，應以1 罪論處。被告所犯前開2 罪，有方法、目的之
    牽連關係，應從一重之偽造有價證券罪論處。
三、原審據以論罪科刑原非無見，惟查原判決對於被告偽造支票
    之時間及偽造支票之內容未詳為認定已有未合，而又未認定
    乙○○係共犯亦有未洽。再被告係分次連續偽造，並非接續
    為之，原判決認係接續犯仍有未當，被告上訴意旨否認犯罪
    ，雖無理由，然原判決既有上開可議之處。自屬無可維持，
    仍應由本院將原判決予以撤銷改判。爰審酌被告除前述違反
    票據法前科，曾受罰金刑外，並無其他前科紀錄，素行尚佳
    ，有臺灣高等法院被告全國前案紀錄表、臺灣高雄地方法院
    檢察署刑案資料查註紀錄表在卷可稽，其為公司資金週轉所
    需，一時失慮而誤蹈法網，以被害人丙○○之名義偽造有價
    證券，造成丙○○票信受損，影響社會經濟活動，及偽造有
    價證券之發票金額、數量，以及犯後迄今尚未能與告訴人和
    解，賠償告訴人損失，犯後猶否認犯行，缺乏悔意等一切情
    狀，量處如主文所示之刑。
四、另被告偽造之支票22張（高雄區中小企業銀行000000000000
    0000000 號帳戶，支票號碼：ＫＬＡ0000000 號至ＫＬＡ00
    00000 號），雖未扣案，但既無證據證明業已滅失，則無論
    該支票屬於被告與否，應依刑法第205 條規定，應併予宣告
    沒收。
五、移送併辦（92偵字第14723 號）意旨略以被告持附表二所示
    之支票向被害人甲○○詐借現金，因認此部分與上開有罪部
    分有牽連犯之關係云云。但查被告持偽造丙○○名義之支票
    係向甲○○換回客票或做為押票之用，尚難認其另涉詐欺罪
    嫌，此部分與本件之偽造有價證券部分即無何牽連關係，應
    退由檢察官另行偵辦。
據上論斷，應依刑事訴訟法第369 條第1 項前段、第364 條、第
299 條第1 項前段、刑法第28條、第349 條第1 項、第201 條第
1 項、第56條、第205 條、第55條，罰金罰鍰提高標準條例第1
條前段，判決如主文。
本案經檢察官王登榮到庭執行職務。
中　　華　　民　　國　　94　　年　　5 　　月　　20　　日
                  刑事第九庭    審判長法  官  張明松
                                      法  官  任森銓
                                      法  官  郭玫利
以上正本證明與原本無異。
如不服本判決應於收受本判決後10日內向本院提出上訴書狀，其
未敘述上訴理由者，並得於提起上訴後10日內向本院補提理由書
狀（均須按他造當事人之人數附繕本）「切勿逕送上級法院」。
中　　華　　民　　國　　94　　年　　5 　　月　　23　　日
　　　　　　　　　　　　　　　  　　　書記官  林淑敏
附錄本判決論罪科刑法條：
中華民國刑法第201條第1項
意圖供行使之用，而偽造、變造公債票、公司股票或其他有價證
券者，處3年以上10年以下有期徒刑，得併科3千元以下罰金。
中華民國刑法第349條第1項
收受贓物者，處3年以下有期徒刑、拘役或5百元以下罰金。
附表一（高雄區中小企業銀行   民族分行）  發票人：丙○○
┌──┬──────┬────┬──────┬──────┐
│編號│支 票  號 碼│發 票 日│票 面  金 額│備       註 │
│    │            │        │            │（發票日期）│
├──┼──────┼────┼──────┼──────┤
│一  │KLA-0000000 │8.  │13萬5,100元 │8.      │
│    │            │        │整          │            │
├──┼──────┼────┼──────┼──────┤
│二  │KLA-0000000 │8.  │13萬8,000元 │8.      │
│    │            │        │整          │            │
├──┼──────┼────┼──────┼──────┤
│三  │KLA-0000000 │7.７  │5 萬2,500 元│7.７      │
│    │            │        │整          │            │
├──┼──────┼────┼──────┼──────┤
│四  │KLA-0000000 │7.  │5,566 元整  │7.      │
├──┼──────┼────┼──────┼──────┤
│五  │KLA-0000000 │8.  │5 萬2,300 元│8.      │
│    │            │        │整          │            │
├──┼──────┼────┼──────┼──────┤
│六  │KLA-0000000 │8.  │14萬3,800元 │8.      │
│    │            │        │整          │            │
├──┼──────┼────┼──────┼──────┤
│七  │KLA-0000000 │8.  │2 萬元整    │8.      │
├──┼──────┼────┼──────┼──────┤
│八  │KLA-0000000 │9.  │8 萬元整    │9.      │
├──┼──────┼────┼──────┼──────┤
│九  │KLA-0000000 │8.  │10萬5,000元 │8.      │
│    │            │        │整          │            │
├──┼──────┼────┼──────┼──────┤
│十  │KLA-0000000 │9.１０  │16萬5,900元 │9.１０      │
│    │            │        │整          │            │
├──┼──────┼────┼──────┼──────┤
│十一  │KLA-0000000 │6.  │1 萬5,000元 │6.      │
│    │            │        │整          │            │
├──┼──────┼────┼──────┼──────┤
│十二  │KLA-0000000 │7.５  │2 萬2,700 元│7.５      │
│    │            │        │整          │            │
├──┼──────┼────┼──────┼──────┤
│十三  │KLA-0000000 │7.  │1 萬5,100 元│7.      │
│    │            │        │整          │            │
├──┼──────┼────┼──────┼──────┤
│十四  │KLA-0000000 │8.  │8 萬3,000元 │8.      │
│    │            │        │整          │            │
├──┼──────┼────┼──────┼──────┤
│十五  │KLA-0000000 │7.  │1 萬4,000元 │7.      │
│    │            │        │整          │            │
├──┼──────┼────┼──────┼──────┤
│十六  │KLA-0000000 │9.  │14萬3,500元 │9.      │
│    │            │        │整          │            │
├──┼──────┼────┼──────┼──────┤
│十七  │KLA-0000000 │9.  │12萬3,000元 │9.      │
│    │            │        │整          │            │
├──┼──────┼────┼──────┼──────┤
│十八  │KLA-0000000 │7.  │5 萬2,300元 │7.      │
│    │            │        │整          │            │
├──┼──────┼────┼──────┼──────┤
│十九  │KLA-0000000 │7.7.  │6 萬元整    │7.7.      │
├──┼──────┼────┼──────┼──────┤
│二十  │KLA-0000000 │8.  │3 萬6,850元 │8.      │
│    │            │        │整          │            │
├──┼──────┼────┼──────┼──────┤
│  │KLA-0000000 │10.  │12萬6,000元 │10.      │
│    │            │        │整          │            │
├──┼──────┼────┼──────┼──────┤
│  │KLA-0000000 │9.  │12萬8,600元 │9.      │
│    │            │        │整          │            │
└──┴──────┴────┴──────┴──────┘
附表二
